【裁判字號】    96,易,1931
【裁判日期】    970116
【裁判案由】    詐欺等
【裁判全文】
臺灣士林地方法院刑事判決              96年度易字第1931號
公  訴  人  臺灣士林地方法院檢察署檢察官
被      告  乙○○
上列被告因詐欺等案件，經檢察官提起公訴（96年度偵緝字第10
97號），本院判決如下：
    主  文
乙○○犯幫助恐嚇取財罪，處有期徒刑陸月，如易科罰金以新臺
幣壹仟元折算壹日，減為有期徒刑月，如易科罰金以新臺幣壹
仟元折算壹日。
    事  實
一、乙○○雖知提供金融帳戶予不熟識之人使用，將可能幫助他
    人從事財產犯罪，卻因缺錢花用，竟基於幫助他人詐欺取財
    及恐嚇取財之不確定犯罪故意，於民國95年5 、6 月間某日
    ，在不詳地點，將其於91年6 月28日申請開立之臺灣郵政股
    份有限公司（下稱臺灣郵政公司）汐止厚德郵局帳號000000
    0 帳戶之存摺、印章、提款卡及密碼，交付姓名年籍不詳之
    詐欺集團成員使用。嗣該集團成員即基於意圖為自己不法所
    有之犯意，分別為：
    1.於95年12月間某日，以黃聖隆（其所涉幫助詐欺之犯行，
      經臺灣臺南地方法院檢察署檢察官聲請簡易判決處刑）出
      售之0000000000號行動電話SIM 卡聯絡丙○○○，佯稱其
      女積欠債務，要求匯款清償云云，致丙○○○信以為真陷
      於錯誤，先後於95年12月25日及翌日（26日，起訴書誤為
      16日），至桃園縣大溪鎮○○路42號之僑愛郵局匯款新臺
      幣（下同）3 萬元及4 萬元至乙○○上開帳戶內，上開款
      項旋由犯罪集團成員提領一空。
    2.於95年12月25日下午4 時20分致電丁○○稱：其走投無路
      需30萬元等語，再由綽號「黑龍」者要丁○○匯30萬元，
      丁○○表明沒這麼多錢，其即向丁○○恫稱：要錢還是要
      命？若不付30萬元，需付更多錢解決等語，致使丁○○心
      生畏懼，而依其指示至屏東市○○路458-5 號之郵局內匯
      款10萬元至上開乙○○帳戶內，該筆款項隨經犯罪集團成
      員提領一空。
    嗣丙○○○、丁○○發覺有異報警處理後，始查悉上情。
二、案經臺北縣政府警察局汐止分局報告臺灣士林地方法院檢察
    署檢察官偵查起訴。
    理  由
一、按被告以外之人於審判外之言詞或書面陳述，除法律有規定
    者外，不得作為證據；又被告以外之人於審判外之陳述，雖
    不符合同法第159 條之1 至第159 條之4 之規定，但經當事
    人於審判程序同意作為證據，法院審酌該言詞陳述或書面陳
    述作成時之情況，認為適當者，亦得為證據。當事人、代理
    人或辯護人於法院調查證據時，知有第159 條第1 項不得為
    證據之情形，而未於言詞辯論終結前聲明異議者，視為有前
    項之同意，刑事訴訟法第159 條第1 項及第159 條之5 分別
    定有明文。查本判決下列所引用之丙○○○、丁○○於審判
    外之陳述，雖屬傳聞證據，惟均經當事人於本院準備程序及
    審判期日中表示無意見而不予爭執，且迄至言詞辯論終結前
    亦未再聲明異議，本院審酌此等證據資料製作時之情況，尚
    無違法不當及證明力明顯過低之瑕疵，亦認為以之作為證據
    應屬適當，故揆諸前開規定，爰逕依刑事訴訟法第159 條之
    5 規定，認前揭證據資料均例外有證據能力，合先敘明。
二、訊據被告乙○○，固坦承上開帳戶為伊於91年6 月28日所開
    立等情不諱，惟矢口否認上揭犯行，辯稱：伊將上開帳戶存
    摺、提款卡、印章及載有提款卡密碼之筆記本等物置於伊女
    友甲○○皮包內，該皮包於95年5 、6 月間，在臺北縣汐止
    市○○路遺失，伊並未將上開帳戶資料交予他人使用云云。
    經查：
  (一)上開汐止厚德郵局帳號0000000 帳戶，為被告於91年6 月28
    日向汐止厚德郵局申請開立等情，除據被告坦認外，並有以
    局號帳號查詢客戶基本資料之查詢單及臺灣郵政公司96年9
    月14日儲字第0960727756號函檢附上揭帳戶之歷史交易清單
    各1 份（見偵卷第5 頁、偵緝字第1097號卷第27、28頁）附
    卷可稽，應可認定。
  (二)次查，丙○○○於95年12月間，因接獲黃聖隆名義申辦之00
    00000000號行動電話來電，要求丙○○○匯款清償其女積欠
    之債務，丙○○○遂於95年12月25日及翌日（26日），至桃
    園縣大溪鎮○○路42號之僑愛郵局，分別匯款3 萬元及4 萬
    元至被告上開帳戶內，上開款項隨即遭人提領一空，惟丙○○○之女並未積欠債務等情，業據證人即被害人丙○○○於
    警詢時證述明確（見偵卷第7 頁），並有上開帳戶之歷史交
    易清單、臺灣台南地方法院檢察署檢察官96年度偵字第9584
    號聲請簡易判決處刑書各1 份（見偵緝卷第23、28頁）在卷
    可考，堪可認定。
  (三)另證人丁○○於95年12月25日下午4 時20分許，接獲一操大
    陸口音男子之電話稱其走投無路需要錢，要丁○○匯錢，後
    即由自稱綽號「黑龍」之男子，要丁○○匯30萬元，丁○○
    告稱沒有這麼多款項，「黑龍」即稱：要錢還是要命？若不
    給付此筆款項，將付更多錢解決等語，丁○○因害怕遂依其
    指示至前述屏東市○○路之郵局匯款10萬元入被告前揭帳戶
    等情，則據證人丁○○於警詢時證述明確（見偵緝卷第35、
    36頁），並有系爭帳戶之歷史交易清單、郵政國內匯款執據
    影本各1 份（見偵緝字第1097號卷第28、37頁）在卷可證，
    亦可認定。
  (四)被告雖辯稱：伊將上開帳戶存摺、提款卡、印章及載有提款
    卡密碼之筆記本置於伊女友甲○○皮包內，嗣該皮包於95年
    5 、6 月間遺失云云，而證人甲○○亦附和被告之辯詞，於
    本院證稱：95年5 、6 月間，被告將其前述帳戶資料置於伊
    皮包內，和伊一起至陳依儒家喝酒，後被告與伊吵架先行離
    開，皮包於伊追被告時不慎遺失，雖經找回但被告之上開帳
    戶資料已不見云云，惟查：
    1.證人甲○○就其皮包遺失該日，其與被告如何至友人陳依
      儒住處，先稱與被告共騎其機車前往云云，再稱其和被告
      各騎1 部機車云云，前後已有不一。再查證人甲○○於本
      院稱：因以被告名義分期付款購買電腦，而伊住處附近有
      郵局，要存錢轉帳較方便，故向被告借上開帳戶存摺轉帳
      ，伊是先將錢存入被告上開帳戶，再用被告上開帳戶提款
      卡以自動櫃員機轉帳至電腦公司付款云云，查倘甲○○欲
      以匯款方式支付電腦公司貨款，衡情其至銀行或郵局填寫
      匯款單以現金匯至電腦公司帳戶即可，何需多此一舉先將
      款項存入被告上開帳戶，再以提款卡至自動櫃員機轉帳至
      電腦公司？是甲○○所述其將上揭帳戶資料置於其皮包內
      保管之原因，實難遽信為實。另據證人甲○○於本院證稱
      ：95年5 、6 月間，伊與被告至友人陳依儒位於臺北縣汐
      止市○○路住處喝酒，期間伊與被告吵架，被告先行離開
      ，伊即騎車追被告，快至被告住處時，伊發現置於機車踏
      板之皮包遺失，便至被告住處告知被告，再和被告沿路找
      遺失之皮包，找了2 個多小時，在伊家樓下找到云云，查
      果甲○○於至被告住處途中發現皮包遺失，衡情應即折返
      沿路尋找皮包，豈會不先找皮包，而先至被告住處，再和
      被告一起找尋遺失皮包之理？依上所述，證人甲○○之證
      述，有前述先後不一及悖於常情之處，從而其證稱：伊遺
      失內置被告上開帳戶資料之皮包云云，實難認與事實相符
      。
    2.再持帳戶印鑑章及存摺，即得至該金融機構領款，另輸入
      所設之密碼，即可以提款卡在自動櫃員機領款，是一般人
      均會將存摺、印鑑章、提款卡及密碼分別存放，鮮少放在
      一起，以增遭盜領之風險，被告為心智正常之成年人，對
      上情當無不知之理，自無將前開帳戶存摺、提款卡、印鑑
      章及密碼放在一起之理，是其辯稱：上開各物放在甲○○
      皮包內一起遺失云云，是否屬實，實難採信。又查被告於
      檢察官訊問其該帳戶密碼時，旋回答：密碼為1982等語（
      偵緝卷第13頁），顯見被告牢記其上揭帳戶密碼，被告既
      清楚記得其帳戶密碼，則無將密碼記載在筆記本上，並與
      提款卡同放，以增加他人知其帳戶密碼風險之理，其稱將
      密碼記在筆記本上，故拾獲其帳戶資料之人知其密碼云云
      ，難認可採。復按金融存款帳戶，事關存戶個人財產權益
      之保障，與存戶之印鑑章、提款卡、存摺、提款卡，一般
      人均妥為保管，倘遺失衡情均會報案或掛失，以免遭他人
      盜領，詐欺集團成員對此亦應知之甚明，其當知帳戶遺失
      者發現帳戶遺失時，會報案或掛失止付，是詐欺集團為確
      保取得不法利益，其所利用供被害人匯款之存摺帳戶，必
      係渠等所可掌控之帳戶，毋庸擔心該帳戶提款卡及密碼無
      法使用或遭掛失，致無法提領不法所得之窘境，豈可能甘
      冒業經失主變更密碼，甚或申報失竊而停用金融卡，導致
      無法領得帳戶內款項之風險，費心施詐被害人匯入款項至
      其無法掌控之帳戶內。從而，詐欺集團成員絕不可能使用
      拾獲或竊得之帳戶供被害人匯款。
    3.如上所述，被告及證人甲○○陳稱：被告上開帳戶資料遺
      失云云，顯與事實不符，不足採信，上開帳戶資料應係被
      告交付予詐欺集團成員，應可認定。至被告交付之時間，
      因被告否認犯罪，本院無從確定，然以被告一再陳稱其遺
      失之時間為95年5 、6 月間，堪認上開帳戶脫離被告持有
      之時間應為95年5 、6 月間，是本院認定被告交付上開帳
      戶資料予詐欺集團之時間應為95年5、6月間。
  (五)按金融存款帳戶，事關存戶個人財產權益之保障，與存戶之
    印鑑章、提款卡結合，其專屬性、私密性更形提高，除非本
    人或與本人具密切之關係者，難認有何理由可自由流通使用
    該存摺、印章、提款卡，一般人亦均有應妥為保管存摺、印
    鑑章、提款卡，以防止被他人冒用之認識，縱有特殊情況偶
    有將存摺、印鑑章、提款卡交付他人之需，亦必深入瞭解其
    用途後再行提供以使用，恆係吾人日常生活經驗與事理；且
    金融帳戶為個人理財之工具，申請開設金融帳戶並無任何特
    殊之限制，一般民眾皆可以存入最低開戶金額之方式申請開
    戶，一個人可以在不同之金融機構申請多數之存款帳戶使用
    ，並無何困難，此乃眾所週知之事實，則依一般人之社會生
    活經驗，苟見非親非故之人不以自己名義申請開戶，反而向
    他人蒐集金融機構帳戶供己使用，衡情當知悉蒐集金融帳戶
    者，係將所蒐集之帳戶用於從事財產犯罪。況觀諸現今社會
    上，詐騙者蒐購人頭帳戶，持以作為信貸、手機簡訊詐欺之
    事，常有所聞，出賣或出借帳戶予非親非故之人，受讓人係
    為從事財產犯罪，已屬人盡皆知之事，本件被告明知儲金簿
    、提款卡、印章、密碼等有關個人財產、身分之物品，將淪
    落於不明人士手中，極易被利用為與財產有關之犯罪工具，
    竟願將其儲金簿等物交付予與其於身分上不具密切關係之人
    ，顯然對於該帳戶將作為不法使用，有所認知，是雖卷內事
    證並無積極證據證明被告知悉實施詐欺者將如何犯罪，而無
    法於本件認定被告有實施詐欺犯行之共同犯意聯絡，但被告
    既對金融帳戶交付他人使用，可能遭持以從事財產犯罪有所
    認知，其有幫助他人犯詐欺罪之不確定犯罪故意甚明。
  (六)綜上所述，堪認上開帳戶資料，乃被告於95年5 、6 月間某
    日，交予詐欺集團成員使用，被告辯稱：未交付，係遺失云
    云，顯係事後卸責之詞，無足採信。本件事證明確，被告犯
    行洵堪認定，應依法論科。
三、按刑法上之幫助犯，係對於犯罪與正犯有共同之認識，而以
    幫助之意思，對於正犯資以助力，而未參與實施犯罪之行為
    者而言（最高法院75年度台上字第1509號、88年度台上字第
    1270號判決亦同此意旨）。是以，如未參與實施犯罪構成要
    件之行為，且係出於幫助之意思提供助力，即屬幫助犯，而
    非共同正犯。查本件被告基於幫助之犯意，提供其所有上開
    帳戶存摺、提款卡、密碼、印章交予犯罪集團成員，其等利
    用被告之幫助，意圖為自己不法所有之犯意，分別以施用詐
    術及恐嚇等方式，使被害人丙○○○因而陷於錯誤、使被害
    人丁○○心生畏懼，而分別轉帳匯款至被告所提供之上揭系
    爭帳戶內，是被告所為係參與詐欺取財罪及恐嚇取財罪構成
    要件以外之行為，且在無證據證明被告係以正犯而非以幫助
    犯之犯意參與犯罪之情形下，應認其所為係幫助犯而非正犯
    行為。是核被告所為，係犯刑法第30條第1 項、第339 條第
    1 項幫助詐欺取財罪、同法第30條第1 項、第346 條第1項
    之幫助恐嚇取財罪。又被告係以一交付帳戶資料之行為，以
    幫助上揭犯罪集團遂行上開二罪名，應屬想像競合犯，應依
    刑法第55條從一重之幫助恐嚇取財罪處斷。又被告之行為僅
    止於幫助，爰依刑法第30條第2 項之規定，按正犯之刑減輕
    之。另有關幫助犯之性質，實務及學說多數見解係採限制共
    犯從屬性說，即幫助犯之成立，以被幫助者已著手犯罪之實
    行行為，且具備違法性（即須正犯行為構成要件該當性及違
    法性始足當之），故幫助詐欺行為之成立，自應以正犯詐欺
    行為著手時（即正犯實行詐騙行為），為其犯罪行為時點之
    認定（96年12月臺灣高等法院法律座談會參照），是被告雖
    於95年5 、6 月提供帳戶資料給犯罪集團成員，然詐欺集團
    成員於95年7 月1 日刑法修正施行後之95年12月間為詐騙及
    恐嚇取財行為，被害人並於95年12月間匯款入被告帳戶，依
    上開說明被告本件幫助犯之成立時間即為95年12月間，是無
    就刑法新舊法比較之必要，附此敘明。爰審酌被告提供帳戶
    資料予犯罪集團成員使用，所為已影響社會正常交易安全，
    增加被害人尋求救濟之困難，並使犯罪之追查趨於複雜，危
    害社會情節甚鉅及其犯罪之動機、目的、手段、生活狀況、
    智識程度暨犯罪後於偵、審程序中，猶飾詞狡辯等一切情狀
    ，量處如主文所示之刑，並諭知易科罰金之折算標準。再按
    中華民國96年罪犯減刑條例第5 條規定：「本條例施行前，
    經通緝而未於中華民國96年12月31日以前自動歸案接受偵查
    、審判或執行者，不得依本條例減刑。」係指於該條例施行
    前經通緝，而未於該條例施行後至96年12月31日前自動歸案
    者，不得依該條例減刑。查本件被告於偵查中，雖經通緝到
    案，但係於中華民國96年罪犯減刑條例施行後（中華民國96
    年罪犯減刑條例於96年7 月16日施行）之96年8 月24日始發
    佈通緝，有臺灣士林地方法院檢察署通緝書1 份在卷可查，
    依首開說明，並無同條例第5 條之適用，先予敘明。查被告
    上開犯行，犯罪時間在96年4 月24日以前，其所犯之罪，符
    合中華民國96年罪犯減刑條例有關減刑之規定，爰依該條例
    第2 條第1 項第3 款之規定減其刑期二分之一。被告所犯為
    最重本刑5 年以下有期徒刑以下刑之罪，依中華民國96 年
    罪犯減刑條例規定減為6 月以下有期徒刑，爰依該條例第9
    條之規定諭知易科罰金之折算標準。
四、據上論斷，應依刑事訴訟法第299 條第1 項前段，刑法第30
    條第1 項前段、第2 項，第339 條第1 項、第346 條第1 項
    、第55 條 、第41條第1 項前段，刑法施行法第1 條之1 ，
    中華民國96年罪犯減刑條例第2 條第1 項第3 款、第7 條、
    第9 條，判決如主文。
五、本案經檢察官湯偉祥到庭執行職務。
中    華    民    國    97    年    1     月    16    日
                  刑事第三庭審判長法  官  杜惠錦
                                  法  官  陳美彤
                                  法  官  江翠萍
以上正本證明與原本無異。
如不服本判決，應於收受送達後10日內向本院提出上訴書狀，其
未敘述上訴之理由者並得於提起上訴後20日內向本院補提理由書
（均須按他造當事人之人數附繕本）。
                                  書記官  陳慧玲
中    華    民    國    97    年    1     月    17    日
附錄本判決論罪科刑依據之法條：
中華民國刑法第339條
意圖為自己或第三人不法之所有，以詐術使人將本人或第三人之
物交付者，處5 年以下有期徒刑、拘役或科或併科1 千元以下罰
金。
以前項方法得財產上不法之利益或使第三人得之者，亦同。
前二項之未遂犯罰之。
中華民國刑法第346條
意圖為自己或第三人不法之所有，以恐嚇使人將本人或第三人之
物交付者，處6 月以上5 年以下有期徒刑，得併科1 千元以下罰
金。
以前項方法得財產上不法之利益，或使第三人得之者，亦同。
前二項之未遂犯罰之。


司法院資訊處製作；財團法人民間司法改革基金會備份。
